【裁判字號】    97,消債更,400
【裁判日期】    980717
【裁判案由】    更生
【裁判全文】
臺灣桃園地方法院民事裁定           97年度消債更字第400號
聲  請  人
即  債務人  甲○○
代  理  人  王俊翔律師
上列當事人因消費者債務清理事件聲請更生，本院裁定如下：
    主  文
更生之聲請駁回。
聲請費用由聲請人負擔。
    理  由
一、按債務人與金融機構協商成立者，不得聲請更生或清算，但
    因不可歸責於己之事由，致履行顯有重大困難者，不在此限
    ；本條例施行前，債務人依金融主管機關協調成立之中華民
    國銀行公會會員，辦理消費金融案件無擔保債務協商機制與
    金融機構成立之協商，準用前項之規定，消費者債務清理條
    例（下稱本條例）第151條第5項、第6 項分別定有明文。又
    聲請更生或清算不合程式或不備其他要件者，法院應以裁定
    駁回之，但其情形可以補正者，法院應定期間先命補正，本
    條例第8 條亦定有明文。次按依債務人與金融機構協商成立
    者，除非因不可歸責於己之事由，致履行顯有重大困難，否
    則不得聲請更生或清算，本條例第150條第5項規定意旨甚明
    。是債務清償方案成立後，固由債務人按其條件履行，惟需
    於其後發生情事變更，在清償期間收入或收益不如預期，致
    該方案履行困難甚或履行不能，因不可歸責於己，始能聲請
    更生或清算。此項規定旨在避免債務人任意毀諾已成立之協
    商，濫用更生或清算之裁判上債務清理程序，蓋以債務清償
    方案係經當事人行使程序選擇權所為之債務清理契約，債務
    人應受該成立之協議所拘束。債務人既已與金融機構協商成
    立，如認該協商方案履行有其他不適當情形，自仍應再循協
    商途徑謀求解決，合先敘明。
二、本件聲請意旨略以：聲請人於消費者債務清理條例施行前，
    曾於民國95年6 月22日依照中華民國銀行公會會員辦理消費
    金融案件無擔保債務協商機制與債權銀行就協商時確定之債
    務總金額新台幣（下同）2,366,619 元協議成立清償方案，
    約定聲請人自95年7月起，分120期，於每月10日清償25,102
    元，惟聲請人協商當時每月工資為49,000元，扣除個人每月
    基本生活必要支出後，尚需負擔父母及幼子之扶養費。此外
    ，聲請人之父親經商失敗積欠債務千餘萬，聲請人目前仍在
    協助償還，凡此各項支出金額，已使聲請人財務狀況瀕臨透
    支。豈料，聲請人於96年5 月遭公司減薪，每月收入銳減至
    38,000元，終至聲請人無力繼續履行原協商條件，顯因非可
    歸責於己之事由，致履行有重大困難，且其無擔保或無優先
    權之債務總額未逾1,200 萬元，復未經法院裁定開始清算程
    序或宣告破產，爰依法聲請更生等情。
三、本院認聲請人未履行銀行債務協商，並無不可歸責之原因，
    理由如下：
    (一)聲請人於消費者債務清理條例施行前之95年6 月22日，業
      就其積欠各金融機構之無擔保債務，利用金融主管機關協
      調成立之中華民國銀行公會會員辦理消費金融案件無擔保
      債務協商機制，與各債權銀行成立協商，約定自95年7 月
      10日起，分120期，利率5%，每月25,102 元依各債權銀行
      債權金額比例清償債務，有聲請人提出之協議書、無擔保
      債務還款計劃書、消費金融無擔保債務協商案件申請人財
      務資料表、收入證明切結書在卷可考，則除聲請人有因不
      可歸責於己之事由致其履行債務顯有重大困難外，聲請人
      不得再依消費者債務清理條例聲請更生，先予敘明。
    (二)依聲請人主張原協商方案未考量其每月生活必要費用及扶
      養費支出，顯不合理云云。然抗告人之收支狀況，於其成
      立協商前本得預見，詎仍與債權銀行依上開條件成立協商
      ，且自95年7月起持續履行至96年6月1日止，已履行11 期
      ，倘其果無資力履行，理應不會簽訂協議書並依約履行將
      近1 年之久，足見抗告人於該協商過程中，其應已充分考
      量其自身狀況及償債能力，始同意接受上開協商內容，自
      難謂該次協商有何不合理。此復參聲請人自承其父親經商
      失敗積欠債務千餘萬，聲請人目前仍在協助償還等情，可
      見聲請人除能按約履行協商條件，尚有餘力可資助其父親
      償還債務，原協商方案對其並無不合理之處。況且，聲請
      人本身已負欠高額債務未能清償，若再要協助其父親償還
      債務，本應當量力而為，避免債台高築情形惡化。
    (三)又聲請人主張於96年5月遭公司減薪，每月收入銳減至38,
      000 元，終至聲請人無力繼續履行原協商條件等情，並提
      出公司開具之證明文件、薪資明細附卷為證，固非無據。
      然參上開公司證明文件，可知聲請人遭調降薪資之原因，
      係因個人因素導致公司損失，經雙方協調同意才遭減薪，
      此與公司經營不善，以致非可歸責於聲請人原因，而不得
      不裁員或減薪情形有別。況上開協議係經聲請人同意，若
      協議減薪會造成聲請人無法支應日常生活開銷，理當尋求
      其他方案替代，要無協議減薪一途。復稽聲請人5 月遭公
      司減薪後，旋即於96年7 月20日向訴外人李文彬借款50萬
      元，並將其所有坐落桃園縣龜山鄉○○段788 地號土地及
      地上同段1026建號之建物，於96年7 月25日辦理信託登記
      予李文彬，此據提出本票、土地及建物謄本、信託契約書
      在卷可考，聲請人對於上情亦坦承不諱（見本院97年9 月
      16日及2 月25日訊問筆錄），足見聲請人於遭減薪後，仍
      有一筆借款可為資度開銷，並無履行協商條件之困難，已
      不待言。再按對信託財產不得強制執行。但基於信託前存
      在於該財產之權利、因處理信託事務所生之權利或其他法
      律另有規定者，不在此限，信託法第12條第1 項定有明文
      。如債務人將其財產信託予他人，除基於信託前存在於該
      財產之權利，例如抵押權，或如因處理信託事務所生之權
      利或另有法律規定者外，原信託委託人之債權人，將無從
      就信託財產為強制執行，以求其債權獲致滿足；次按信託
      關係，乃委託人將財產權移轉或為其他處分，使受託人依
      信託本旨，為受益人之利益或特定目的，管理或處分信託
      財產，此觀信託法第1 條規定自明。信託財產既須移轉其
      權利於受託人而獨立存在，已非委託人之權利，對委託人
      之債權人而言，委託人之責任財產顯有減少，按諸債務人
      之財產全體債權人之總擔保之原則，自可能損害於委託人
      之債權人。聲請人之債權人李文彬因前述信託行為而登記
      取得聲請人所有上開房地之管理及處分權，雖聲請人聲稱
      設定信託登記係為擔保該借款債務，然此舉就聲請人其餘
      普通債權人而言，該房地本為所有債權人之總擔保，聲請
      人將該房地信託登記予債權總額僅50萬元之債權人李文彬
      ，致聲請人責任財產顯著減少，使聲請人之資力低落且有
      害於本件其他債權人之權利，已違反各債權人公平受償之
      原則。
    (四)又據聲請人提出之債權人清冊，日盛國際商業銀行之房貸
      現存實際債權數額為2,465,000 元，積欠李文彬之債務僅
      為50萬元，若聲請人能終止信託關係而妥適處分上開房地
      ，除可清償上開抵押借款之債務，尚有餘額可用於清償李
      文彬及其他金融機構之債務，而可大幅降低負債。惟聲請
      人自承將該房地移轉予債權人李文彬後，而房貸仍由其自
      己繳納（見本院97年2 月25日訊問筆錄），卻放棄協商之
      結果，不依協商約定履行，而主張履行原協商條件顯有重
      大困難，屬非可歸責於己之事由，極易引起道德之危機，
      並非可取。此外，聲請人並未再提出其他證據資料說明如
      何有不可歸責於己之事由，致無法履行協議之事實，本院
      自難為聲請人有利之認定。
四、從而，本件聲請人既曾參與債務協商程序，又核無不可歸責
    於己之事由，其向本院聲請更生，係屬聲請更生之要件不備
    ，且該欠缺又屬無從補正，依首揭條文之意旨，自應駁回其
    更生之聲請。
五、結論：本件聲請為無理由，爰依消費者債務清理條例第8 條
    、第15條，民事訴訟法第95條、第78條，裁定如主文。
中    華    民    國    98    年    7     月    17    日
                  民事第一庭    法  官  吳爭奇
以上正本係照原本作成。
如對本裁定抗告須於裁定送達後10日內向本院提出抗告狀，並應
繳納抗告費新台幣1,000 元。
中    華    民    國    98    年    7     月    17    日
                                書記官  黃瓊儀


司法院資訊處製作；財團法人民間司法改革基金會備份。
